臺灣高等法院民事判決
110年度保險上易字第10號
上  訴  人  杜雨璇  
訴訟代理人  黃清濱律師
複 代理 人  李冠廷律師
被 上訴 人  全球人壽保險股份有限公司

法定代理人  彭騰德  
訴訟代理人  林子凡  
上列當事人間請求給付保險金事件，上訴人對於中華民國110年4
月16日臺灣士林地方法院109年度保險字第13號第一審判決提起
一部上訴，本院於110年12月7日言詞辯論終結，判決如下：
    主      文
上訴駁回。
第二審訴訟費用由上訴人負擔。
    事實及理由
上訴人主張：伊為被上訴人之終身壽險並附加醫療費用健康保
  險附約（下稱系爭保險契約）之被保險人，伊因罹患僵直性脊
  椎炎，經中心診所醫療財團法人中心綜合醫院（下稱中心診所
　）醫師檢查後，依醫師專業判斷，於民國108年11月4日至同年
  月5日、同年月20日至同年月21日、同年12月17日至同年月18
  日、109年1月2日至同年月3日、同年月20日至同年月21日、同
  年2月11日至同年月12日、同年3月10日至11日、同年月26至同
  年月27日、同年4月13日至同年月14日、同年5月6日至同年月7
  日、同年6月3日至同年月4日、同年月22日至同年月23日，共
  住院12次，注射Coxentyx（可善挺）治療。伊就此依系爭保險
  契約約定，申請核付保險金，被上訴人以伊無住院治療必要為
  由，拒絕給付保險金。惟伊有無住院治療之必要，依系爭契約
  第2條第7項（上訴人誤載為「款」）之約定，由伊之主治醫師
  作出醫療決定為已足；又依保險法第54條第2項規定，在當事
  人就保險契約內容爭執而有疑義時，應作有利於被保險人之解
  釋，以免保險人變相限縮其保險範圍，逃避應負之契約責任。
  則伊據系爭保險契約，檢附完整病歷資料及診斷證明書，要求
  給付保險金，被上訴人拒絕理賠，顯屬無據。爰依系爭保險契
  約第5條、第6條、第7條之約定，請求被上訴人給付前揭住院
  期間醫療費用及病房費用之保險金計新臺幣（下同）77萬1186
  元等語。爰求為命被上訴人如數給付，及自起訴狀繕本送達翌
  日起加計法定遲延利息之判決（超過上開請求部分，經原審判
  決被上訴人敗訴確定，未據其聲明不服，不在本院審理範圍）
　。
  被上訴人則以：上訴人在形式上雖正式辦理住院手續並確實在
  醫院接受診療。惟所謂「有住院必要性」，應以具有相同專業
  醫師於相同情形通常會診斷具有住院之必要性者，始堪謂合，
  非專以被保險人與其主治醫師之主觀認定為據。上訴人因僵直
  性脊椎炎病症接受可善挺治療，該藥物以皮下注射方式投與，
  在門診施打即可，無住院必要，其不得請求住院期間保險金等
  語，資為抗辯。　　　
原審駁回上訴人之請求，上訴人聲明不服提起上訴，聲明：
　㈠原判決廢棄。
　㈡被上訴人應給付上訴人77萬1186元，及自起訴狀繕本送達翌
    日起至清償日止，按年息5％計算之利息。
　被上訴人之答辯聲明：上訴駁回。　　　　
兩造不爭執事項（本院卷第48頁）：
  ㈠上訴人為被上訴人之系爭保險契約之被保險人。
  ㈡上訴人因罹患僵直性脊椎炎，經中心診所醫師檢查後，於民
    國108年11月4日至同年月5日、同年月20日至同年月21日、
    同年12月17日至同年月18日、109年1月2日至同年月3日、同
    年月20日至同年月21日、同年2月11日至同年月12日、同年3
    月10日至11日、同年月26至同年月27日、同年4月13日至同
    年月14日、同年5月6日至同年月7日、同年6月3日至同年月4
    日、同年月22日至同年月23日，共住院12次，注射Coxentyx
    （可善挺）治療。　　　　　　
上訴人依系爭保險契約請求被上訴人給付住院期間之保險給付
　計77萬1186元，為被上訴人所否認，並以前詞置辯。
　㈠系爭保險契約醫療費用健康保險附約第2條第7項約定：「『
　　住院』係指被保險人經醫師診斷其疾病或傷害必須入住醫院
　　，且正式辦理住院手續並確實在醫院接受診療者」等語（原
    審卷第34頁) ，顯然依系爭保險契約之約定，被保險人即上
    訴人因疾病或傷害，需有住院之必要並確實在醫院接受診療
    之期間，始得依約請領保險金。
　㈡按保險制度最大功能在於將個人於生活中遭遇各種人身危險
　　、財產危險，及對他人之責任危險等所產生之損失，分攤消
    化於共同團體，是任何一保險皆以一共同團體之存在為先決
    條件，此團體乃由各個因某種危險事故發生而將遭受損失之
    人所組成，故基於保險是一共同團體之概念，面對保險契約
    所生權利糾葛時，應立於整個危險共同團體之利益觀點，不
    能僅從契約當事人之角度思考，若過於寬認保險事故之發生
　　，將使保險金之給付過於浮濫，最終將致侵害整個危險共同
    團體成員之利益，有違保險制度之本旨。實際治療之醫師認
    定「有住院必要」固應尊重，但仍須符合醫理，不得違背經
    驗法則或論理法則，以符合保險為最大善意及最大誠信契約
    之契約本旨。準此，前揭保險契約條款關於「經醫師診斷有
    住院之必要性」之意義，解釋上自不應僅以實際治療之醫師
    認為「有住院必要性」，即認符合前揭系爭保險契約條款之
    約定，而應以具有相同專業醫師於相同情形通常會診斷具有
    住院之必要性者，方得認為相符，非專以被保險人與其主治
    醫師之主觀認定為據。
  ㈢上訴人主張依保險法第54條第2項之規定，解釋系爭保險契約
    關於「住院」之約定，於有疑義時應探求當事人真意，並為
    有利於被保險人之解釋，僅須診治之醫師認定須入住醫院
　　，即應認符合上開契約約定云云。惟按保險法第54條第2項
    固規定：「保險契約之解釋，應探求契約當事人之真意，不
    得拘泥於所用之文字；如有疑義時，以作有利於被保險人之
    解釋為原則」，此規定，係為免保險人變相限縮保險範圍以
    逃避所應負之契約責任，而獲取不當之保險費利益，因而喪
    失保險應有之功能，及影響保險巿場之正常發展。然依首揭
    說明，保險契約為有利於被保險人之解釋，除不得逾越法律
    之強行規定外，亦不應有違保險為「最大善意」及「最大誠
    信」射倖性契約，及契約當事人應本諸「善意」與「誠信」
    之最高原則。是本件關於系爭保險契約約定之「住院」，解
    釋上固應尊重實際治療醫師就「有住院必要」之認定，但其
    認定仍須符合醫理，被保險人據以請求給付保險金無違於善
    意及誠信，始符合保險為最大善意及最大誠信契約之契約本
    旨，上訴人上開執此主張，尚無足採。
  ㈣另「當事人主張有利於己之事實者，就其事實有舉證之責任
　　」，民事訴訟法第277條前段定有明文。又按主張法律關係
    存在之當事人，須就該法律關係發生所須之特別要件，負舉
    證責任。而負舉證責任之當事人，須證明至使法院就該待證
    事實獲得確實之心證，始盡其證明之責任，苟應負舉證責任
    之當事人，不能舉證，以證實其主張之事實為真實，即應受
    不利之認定。上訴人主張其有住院施打可善挺之必要，符合
    系爭保險契約住院之定義，請求被上訴人依約給付保險金，
    既為被上訴人否認，依前開說明，自應由上訴人就其有住院
    必要一事，負舉證責任。上訴人之立證方式雖提出本件請求
    之各次住院之診斷證明書記載略以：患者因病情需要住院，
    使用Cosentyx治療，於…住院，共住院二日，並宜於門診繼
    續追蹤等語（原審卷第66-88頁) 。惟經原審調取上訴人自1
    08年6月1日起至109年6月24日止於中心診所治療期間之相關
    病歷資料送國立臺灣大學醫學院附設醫院（下稱臺大醫院
　　）鑑定，鑑定/查復意見為：「一、可善挺( Cosentyx) 之
    適應症為乾癬及乾癬性關節炎、僵直性脊椎炎。使用可善挺
    治療時，須注意是否合併感染或是懷孕之可能。一般而言，
    可善挺治療在門診施打即可，無需住院。若病人過去曾對可
    善挺等藥物有過敏病史，可能需在初期幾次施打住院觀察，
    後續再依病情考量。二、初次注射無異狀，一般而言，後續
    治療門診注射即可，無需住院觀察。三、依病歷記載，病人
    使用可善挺是用來治療僵直性脊椎炎。另依病歷記載，看不
    出病人有住院才進行可善挺治療之必要，一般而言在門診施
    打即可。至於其他必須住院的病情或必要性，應由主治醫師
    做評估。四、依病歷記載，病人於住院期間除注射可善挺治
    療外，並無進行其他必須住院進行之治療或檢查」等語，有
    臺大醫院以110年2月26日校附醫秘字第1100900954號函檢附
    之鑑定回復意見表在卷可參（原審卷第284頁) 。顯見除病
    人過去曾對可善挺等藥物有過敏病史，可能需在初期幾次施
    打住院觀察外，一般而言，可善挺治療在門診施打即可，無
    需住院。上訴人施打可善挺係用作治療僵直性脊椎炎，依病
    歷記載，病人於住院期間除注射可善挺治療外，並無進行其
    他必須住院進行之治療或檢查。復依被上訴人提出上訴人申
    請理賠之108年8月15日、同年月31日、同年9月17日之中心
    診所診斷證明書（原審卷第324-328頁、本院卷第184、187-
    191頁)，堪認上訴人於本件多次住院施打可善挺治療前，於
    108年8月14日至同年月15日、同年月30日至同年月31日、同
    年9月16日至同年月17日至少已有3次住院施用可善挺治療。
    上訴人非於108年11月4日初次施用可善挺治療，依其病歷資
    料所示，上訴人亦無因對可善挺等藥物有過敏病史，須住院
    施打觀察之記載。準此，尚難僅以前開診斷證明書，即認上
    訴人有施打可善挺治療住院之必要，以上，上訴人所為舉證
    尚不能證明其有施打可善挺治療住院之必要。
　㈤上訴人主張稱臺大醫院鑑定意見回函第三點載明「住院的病
    情或必要性，應由主治醫師做評估」云云，然臺大醫院鑑定
    意見回函第三點全文為：「依病歷記載，病人使用可善挺是
    用來治療僵直性脊椎炎。另依病歷記載，看不出病人有住院
    才進行可善挺治療之必要，一般而言在門診施打即可。至於
    其他必須住院的病情或必要性，應由主治醫師做評估」。顯
    然可善挺在門診施打即可，看不出上訴人有住院治療之必要
　　，至於其他必須住院的病情或必要性，方由主治醫師評估。
    上訴人未提出其有何「其他必須住院的病情或必要性」，就
    上開鑑定意見斷章取義「住院的病情或必要性，應由主治醫
    師做評估」，另稱主治醫師已在診斷證明書中記載「病患須
    住院治療」云云，上訴人曲解鑑定意見內容所為之主張，即
    無可取。
上訴人另於本院聲請函查本件相關事宜（本院卷第71-73、163
　-165頁）。
　㈠據本院卷第165頁之中心診所以110年10月5日中院字第11000
　　00751號函附周昌德醫師回復意見載：「㈡患者杜雨璇在貴院
    接受治療，施行可善挺之方式為一次注射兩針，每兩週一次
    ，如此治療之原因為何？一次注射兩針比一次注射一針是否
    風險較高？答：病患因皮膚症狀嚴重需使用高劑量可善挺一
    針150mg每次打兩針共300mg。原則上每個月一次，但因病情
    嚴重偶爾使用二次，此可使乾癬有效控制。可善挺一次注射
    兩針較一針其風險稍高，但並未有明顯差異性」，顯然上訴
    人稱一次注射兩針可善挺之風險較一次注射一針提高許多一
    節，與事實不符。
  ㈡另上開回復意見：「㈢病患早期使用可善挺時，因乾癬關節炎
    為系統性發炎疾病，會有心血管疾病的可能性或過敏（國外
    報告乾癬關節炎與肥胖及心血管疾病有密切關係），故安排
    病患入院注射及觀察是否臨床有不正常的表現」云云，惟依
    前揭臺大醫院鑑定意見：「初次注射無異狀，一般而言，後
    續治療門診注射即可，無須住院觀察」，顯然縱認施打可善
    挺須住院觀察是否有過敏或其他不良反應，然因上訴人曾多
    次以注射可善挺為由申請理賠，其本次申請理賠之108年11
    月4日後之住院已非初次注射，已如上述，自無再次住院觀
    察之必要。
  ㈢上訴人主張臺大醫院回覆可善挺之適用症有誤，醫師對病人
    病情須以專業醫療裁量，中心診所認上訴人應住院接受治療
　　，而上訴人據醫師指示而住院治療，聲請保險理賠於法有據
    云云，惟中心診所於本次函覆意見中，已稱係為觀察上訴人
    早期使用該藥物之過敏等不正常表現；而上訴人亦前曾多次
    因使用此藥物申請住院理賠，均如前述，且該函覆意見亦未
    提及上訴人於本件請求保險金之注射可善挺期間有住院之必
    要，尚難僅憑中心診所之診斷證明書有住院之需，即得據以
    申請保險理賠。
　㈣另觀周昌德醫師之回復意見未否認或推翻前述臺大醫院之鑑
    定，上訴人主張其未至臺大醫院就醫，臺大醫院對上訴人病
    情並不了解，不得取代主治醫師之判斷云云，自不足取。
綜上所述，上訴人依系爭保險契約第5條、第6條、第7條之約定
  ，請求被上訴人給付上訴人77萬1186元，及自起訴狀繕本送達
  翌日起至清償日止，按年息5％（按上訴人於原審請求遲延利息
  之利率為10％）計算之利息，無理由，應予駁回。原審就上訴
  人上開請求為上訴人敗訴之判決，並駁回其假執行之聲請
　，核無不合。上訴意旨指摘原判決此部分不當，求予廢棄改判
　，為無理由，應予駁回。
本件因事證已臻明確，兩造其餘攻擊、防禦方法及所為之立證
　，經審酌後認與判決之結果不生若何影響，無庸再逐一予以論
  列，合併敘明。　
據上論結，本件上訴為無理由，依民事訴訟法第449條第1項、
  第78條判決如主文。
中　　華　　民　　國　　110 　年　　12　　月　　28　　日
                  民事第八庭    
                        審判長法  官  李媛媛
                              法  官  古振暉
                              法  官  湯美玉
正本係照原本作成。
不得上訴。
中　　華　　民　　國　　110 　年　　12　　月　　28　　日
　　　　　　　　　　　　　    書記官  陳美宜